【裁判字號】    99,上訴,2390
【裁判日期】    990831
【裁判案由】    違反商業會計法等
【裁判全文】
臺灣高等法院刑事判決                99年度上訴字第2390號
上  訴  人
即  被  告  乙○○
選任辯護人  陳世英律師
上列上訴人因違反商業會計法等案件，不服臺灣臺北地方法院
98年度易字第76號，中華民國99年6月11日第一審判決（起訴案
號：臺灣臺北地方法院檢察署97年度偵字第21588號），提起上
訴，本院判決如下：
    主  文
原判決撤銷。
乙○○無罪。
    理  由
一、公訴意旨略以：被告乙○○為家樂福板橋店收銀幹部，負責
    處理店內收銀人員消帳及客戶大額消費結帳等業務，於民國
    95年7月31日下午3時45分，明知以真實姓名年籍不詳綽號「
    KEN董」成年男子為首之盜刷信用卡集團，指揮旗下車手曾
    皇凱（業經臺灣臺北地方法院以97年度訴字第464號判處有
    期徒刑3月確定）持人頭盧勁安（業經臺灣臺北地方法院以
    97年度訴字第464號判決無罪，經上訴後，由本院以97年上
    訴字第5808號駁回上訴確定）之花旗銀行卡號第0000-0000-
    0000-0000號信用卡至該店欲盜刷換取現金，並無實際購買
    物品之真意，竟基於犯意聯絡，夥同店內一名真實年籍不詳
    男子，先由被告乙○○虛偽開立販售黑人超氟牙膏510組，
    總價新臺幣5萬5,590元之發票，並以曾皇凱所交付之前開信
    用卡盜刷結帳後，再由前開不詳男子將盜刷款項扣除一定金
    額後，交付現金與曾皇凱，嗣後被告乙○○則將此業務上製
    作之不實電磁紀錄連同簽帳單向聯合信用卡處理中心及發卡
    銀行請領刷卡金額，使聯合信用卡處理中心及發卡銀行陷於
    錯誤，依約定將前開刷卡款項匯入家樂福板橋店指定之帳戶
    ，先行墊付，足以生損害於聯合信用卡處理中心及發卡銀行
    ，因指被告乙○○涉犯刑法第339條第1項之詐欺取財及同法
    第216條、第215條行使業務登載不實文書罪嫌。
二、按犯罪事實應依證據認定之，無證據不得認定其犯罪事實；
    又不能證明被告犯罪者，應諭知無罪之判決，刑事訴訟法第
    154條第2項、第301條第1項分別定有明文。又認定犯罪事實
    ，須依積極證據，苟積極證據不足為不利於被告事實之認定
    時，即應為有利於被告之認定，更不必有何有利之證據，最
    高法院30年上字第816號判例可資參照。又所謂「積極證據
    足以為不利被告事實之認定」，依據同院76年臺上字第4986
    號判例意旨，係指據為訴訟上證明之全盤證據資料，在客觀
    上已達於通常一般之人均不致於有所懷疑，而得確信被告確
    曾犯罪之程度；若未達到此一程度，而有合理懷疑之存在時
    ，即無從為被告有罪之確信。且按認定犯罪事實應依證據，
    為刑事訴訟法所明定，故被告否認犯罪事實所持之辯解，縱
    屬不能成立，仍非有積極證據足以證明其犯罪行為，不能遽
    為有罪之認定（最高法院30年上字第1831號判例參照）。
三、檢察官指被告涉犯上開罪行，無非是以被告之供述、證人曾
    皇凱之證述、家樂福股份有限公司臺北板橋分公司97年7月9
    日家福板字第09707002號函、盜刷交易發票及簽帳單影本、
    臺灣臺北地方法院檢察署96年偵字第24167號起訴書等為其
    論據。訊之上訴人即被告乙○○固不否認有於前揭時地為曾
    皇凱辦理刷卡結帳之事實，惟堅決否認有何上開犯行，辯稱
    ：客戶在家樂福各分店刷卡，相關帳款都是匯入家樂福總公
    司帳戶中，工作人員拿不到任何刷卡帳款，詐欺集團既無從
    取得刷卡金，自無從在家樂福各分店進行刷卡換現金行為，
    該集團人員勢必透過大宗出貨程序取得商品低價轉賣，以換
    得現金，而伊辦理曾皇凱之結帳只是正常之執行業務行為，
    並無任何不法等語。經查：
(一)、被告係址設臺北縣板橋市○○路○段31號地下一樓家福股份
    有限公司板橋分公司即「家樂福板橋店」之收銀人員，於95
    年7月31日下午15時45分許，有以編號23之收銀機，經手辦
    理曾皇凱持盧勁安之花旗銀行卡號0000-0000-0000-0000號
    信用卡、黃忠信名義申請之好康卡之顧客刷卡購買「黑人超
    氟牙膏」510組之結帳手續後，交付信用卡簽帳單予曾皇凱
    簽名事實，業據被告陳明在卷（見他字第3780號卷第48頁至
    第50頁、第80頁、原審卷第158頁反面、本院卷第36頁反面
    ），核與證人曾皇凱於檢察事務官詢問及原審審理時證述情
    節相符（見他字第3780號卷第43頁至第44頁、第81頁、原審
    卷第71頁至第74頁反面），並有家福股份有限公司台北板橋
    公司97年7月9日家福板字第09707002號函1件、花旗信用卡
    月結單影本、簽帳單存根聯影本1紙、統一發票收執聯影本3
    紙（見偵字第17640號偵查卷第63頁、第190頁；他字第3780
    號卷第61頁至第62頁、第66頁），堪信為真實。
(二)、證人曾皇凱固證稱上開刷卡購物係伊與綽號「阿KEN」、陪
    伊刷卡之不詳真實姓名年籍之成年男子間從事刷卡換現金等
    語在卷，然依證人曾皇凱於(1)檢察事務官詢問時所述：「…
    …我就把信用卡交給該員工，並告訴他我要刷多少錢，該員
    工就會把我的信用卡拿去刷卡，刷卡後他就把刷成功的金額
    交給我，阿ken在叫我去刷卡的時候就會跟我說要刷多少金
    額及拿回多少金額，所以拿回來的錢會比刷卡金額少……有
    關刷卡後拿現金部分，我去櫃臺與家樂福員工接洽時，另外
    還會有1個男子帶錢過來，等我刷完卡後再把錢交給我，但
    我不知道他是不是家福福員工」、「當時我前往該店盜刷時
    先有一位男生跟我接洽，那個男生叫乙○○過來幫我刷卡…
    …刷完卡後那個男生就扣除一定金額後把剩下的金額給我現
    金，有多少錢我不記得」（見他字第3780號卷第43頁至第44
    頁、第81頁）；(2)原審審理時所述：「（簽單上面，消費金
    額55590元，是做何用？）刷了之後，拿錢給我，也就是刷
    了之後，會有一男生帶鄉去提款機提款，領的數目比我刷的
    錢還少很多，實際上並沒有拿到如刷卡金額的那麼多錢，至
    於拿多少錢，當天我沒有數，印象中，刷卡換現金是拿刷卡
    金額的9成的現金」、「（可否說明當天你們幾個人到家樂
    福板橋店之後整個結帳消費的過程？）那天到了家樂福板橋
    店，『KEN董」說去找一個男生，男生就在收銀機的旁邊，
    男生就把我帶到收銀台結帳，結完帳之後，發票都是那個男
    生拿去，收銀元也就是被告就叫我在簽單上面簽名，那個男
    生就帶我去提款機領錢」、「（被告並沒有從收銀櫃台中拿
    出現金？）沒有」、「（《提示97年度他字第3780號卷第44
    頁》你說，另外還有一個男子帶錢過來，把錢交給我，這些
    動作都是在另外的地方做，而不是在收銀櫃台做，是否如此
    ？）是」等語（見原審卷第71頁反面至第73頁），可知曾皇
    凱持盧勁安上開信用卡於前揭時地固有刷卡換現金，惟其購
    物時，尚有一名成年男子陪同，且在曾皇凱刷卡後，領取現
    金給曾皇凱之人，是領取現金給曾皇凱之人，並非被告，苟
    以被告係為曾皇凱辦理刷卡結帳之人，遽認其有參與上開刷
    卡換現金犯行，尚嫌速斷。
(三)、又依該筆消費之統一發票存根聯影本3紙所示（見他字第378
    0號卷第66頁），被告就該筆消費所製作統一發票內容為5筆
    「100×119黑人超氟牙膏家11900立即折扣-1000」及1筆「
    10×119黑人超氟牙膏家1190立即折扣-100」、「立即折扣
    總額-5100」、「小計55590」、「總計55590」、「項目總
    數510」、「紅利調編006225」，並參以家樂福板橋店於95
    年7月29日至同年8月1日有針對「黑人超氟牙膏家庭號先進
    潔齒配方」商品舉辦促銷活動，該商品於促銷廣告宣傳單上
    之名稱為「黑人牙膏家庭號」，係以3支為1組之單位販賣，
    於促銷期間購買1組即贈送棕欖香皂100克乙塊，而每支牙膏
    淨重為200克，每組牙膏（含包裝盒未含贈品）長度為21公
    分、寬度為14公分、高度為4公分，其重量（含包裝盒未含
    贈品）為690克，每組牙膏原價為119元，好康卡會員價為每
    組109元，「立即折扣」係指若消費者以好康卡消費，即可
    享有該商品之會員價，而發票上即會顯示「立即折扣」之字
    眼，其後即為所扣減之折扣金額，另紅利調編之意義係指紅
    利簽單之編號，當消費者使用好康卡消費時，除提供消費者
    發票外，尚會提供紅利簽單，而該發票上即會出具「紅利調
    編」之字眼，其後即為紅利簽單編號等情，有家福股份有限
    公司（即家樂福量販店總公司）98年3月25日98家福法字第
    20090325號函及95年7月29日至同年8月1日促銷商品廣告宣
    傳單在卷可按（見原審卷第33頁），堪認統一發票上所載該
    筆消費係銷售「黑人牙膏家庭號」510組，每組為牙膏3支及
    贈品棕欖香皂100克1塊無疑。而該等貨品重量高達402.9公
    斤（《黑人牙膏家庭號3支裝共690克+棕欖香皂1塊100克》
    ×510組），顯非人力徒手所能搬運，此固足認被告並未在
    收銀臺交付上開貨品給曾皇凱，曾皇凱亦未在收銀台取得該
    等貨品。另再參以卷存該筆消費之統一發票收執聯影本，係
    因聯邦商業銀行曾於96年9月29日發函向家樂福板橋店調閱
    該筆消費簽單，由家樂福板橋店自「大宗出貨申請單」中調
    閱相關資料，含該筆消費發票收執聯影本，故有留存該筆發
    票收執聯，有家福股份有限公司98年5月7日98家福法字第20
    090507號函、98年6月29日98家福法字第20090629號函在卷
    可憑（見原審卷第40頁至第41頁、第62頁），雖亦堪認被告
    為曾皇凱刷卡結帳時，就貨品部分係以「大宗出貨申請單」
    處理。惟依證人曾皇凱於原審審理時所述：「（這是否是當
    天拿到的發票？）那天刷卡換現金沒有拿到發票，但是信用
    卡簽單上面的『盧勁安』是我簽的」、「（可否說明當天你
    們幾個人到家樂福板橋店之後整個結帳消費的過程？）那天
    到了家樂福板橋店，『KEN董」說去找一個男生，男生就在
    收銀機的旁邊，男生就把我帶到收銀台結帳，結完帳之後，
    發票都是那個男生拿去，收銀元也就是被告就叫我在簽單上
    面簽名，那個男生就帶我去提款機領錢」、「（當天有無拿
    到領貨單或提貨單？）沒有，被告並沒有將提貨單、發票交
    給我，只有將信用卡簽單交給我，提貨單及發票都是交給那
    個男生，刷卡換現金都是去拿現金的」、「（那個男生是否
    是家樂福板橋店的員工？）我不知道那是誰，是『KEN董』
    叫我找那個男生，那個男生就帶我去被告那邊結帳，結帳完
    就把提供單及發票交給那個男生」、「（有無看到被告將發
    票及提貨單給那個男生？）我想起來，是那個男生跟被告要
    ，被告有將發票交給那個男生，至於有無提貨單的事情，我
    不清楚」、「（為何你之前說，刷卡的發票及簽帳單都沒有
    交給你，而你剛剛說，有將刷卡的簽帳單交給你，為何說法
    不同？）我現在講的是比較正確的，他有將簽帳單交給我」
    、「（換句話說，你在收銀台沒有告訴被告你要購買的商品
    及結帳金額，被告如何知道你們要結帳的商品及金額？）金
    額應該是那個男生跟被告說的，我只是負責下去拿錢，因為
    我的目的是去拿錢，結帳過程中，購買的商品及結帳金額都
    是被告與那個男生在溝通」等語（見原審卷第71頁反面至第
    72頁反面、第74頁），可徵證人曾皇凱僅係負責持上開盧勁
    安信用卡刷卡，至於購買物品及提貨均是由該陪同刷卡之成
    年男子處理，則從證人曾皇凱之證詞，尚難推知該成年男子
    究竟有無拿到商品。至家福股份有限公司98年12月2日98家
    福法字第2009120201號函所檢送之黑人家庭號牙膏進銷貨資
    料，家樂福板橋店於95年7月29日、同年月30日各有1筆訂單
    促銷商品72組黑人家庭號牙膏之記載，且亦分別於同年月30
    日、31日到貨，固有該函附卷可稽（見原審卷第97頁、第10
    2頁），然依該函所附之上開進銷貨資料可知，家福股份有
    限公司於95年7月31日之庫存及銷售數量均高於曾皇凱上開
    刷卡所購買之數量，再參以證人即案發當時家樂福板橋店收
    銀課長甲○○於本院審理時所述：「（大額的部分，是否需
    要大宗申請書或提貨單？）如果是事先預訂的，就會有提貨
    單，如果現場有貨，也會現場拿」等語（見本院卷第53頁）
    ，暨家福股份有限公司98年6月29日98年家福法字第2009062
    9號函所載：「依本公司之大宗出貨程序，『大宗出貨申請
    單』係分店內自行使用之表單，以做為簽核及統計之用，此
    表單並不會提供給消費者。另查，大宗出貨程序並無『大宗
    出貨單』，而此應係指消費者因分店貨源不足，店內人員所
    開立予消費者之『提貨單』。依過去的作業流程『大宗出貨
    申請單』後會附有消費者發票之收執聯影本」等語（見原審
    卷第62頁），本件依證人曾皇凱歷次證詞，尚無法證明上開
    刷卡消費係事先預訂，且家樂福板橋店內尚有庫存，已如前
    述，則家樂福板橋店無曾皇凱上開刷卡消費之進貨資料，即
    不足憑為該陪同曾皇凱刷卡之成年男子未拿到貨品之依據。
    況本件刷卡確有提領貨物一節，亦據家福股份有限公司台北
    板橋分公司97年7月9日家福板字第09707002號函載稱：至於
    各次消費均為實際交易，本分公司均已將消費者購買之物品
    交予交消費者，絕無發生未實際購買物品之情事等語甚明，
    有該函附卷可稽（見他字第3780號卷第61頁）。再衡情，苟
    該成年男子未拿到貨品，卻需領取消費金額之一定成數金額
    交予曾皇凱、「阿KEN」，則其究竟有何利得？為何要從事
    此盜刷犯行？均非無疑，更遑論被告僅係辦理曾皇凱前揭刷
    卡結帳，此觀諸證人甲○○於本院審理時證稱：「我剛看到
    有發票，帳也有進來，不然被告就要賠這筆錢」等語至明（
    見本院卷第53頁）。是本件證人曾皇凱上開刷卡所購貨物縱
    係大宗出貨，亦不足憑為被告有參與該刷卡換取現金之犯行
    。又上開曾皇凱刷卡消費之發票上未蓋有「不可退貨章」，
    係違反家樂福板橋店大宗貨物出貨規則，雖亦據證人甲○○
    於本院審理時證述在卷（見本院卷第53頁反面），並有該等
    發票在卷可參，惟該「不可退貨章」僅係限制顧客不得要求
    退貨，本件依卷內證據及調查所得，並無任何人持該等發票
    前來家樂福板橋店辦理退貨，則被告縱有此違反家樂福板橋
    店大宗貨物出貨規則之行為，亦不足憑為曾皇凱等人未取得
    貨物或被告有參與上開刷卡換現金之犯行。況家樂福板橋店
    就大宗貨物出貨規則設有層層安全管制程序，此有該店95年
    10月1日生效之大宗出貨程序在卷可按（見偵字第21588號卷
    第22頁至37頁），並經證人黃贊麟於原審審理時證述甚明（
    見原審卷第75頁反面至第76頁），再衡諸被告未在上開發票
    蓋用「不可退貨章」原因非一，或係出於疏忽或係出於故意
    ，亦應有其他管制程序檢核處理，尚難僅因被告有上開違反
    程序情事，遽認被告所為有悖事理，進而推論被告與曾皇凱
    等人共犯。至上開曾皇凱持盧勁安信用卡刷卡消費之大宗出
    貨申請單、提貨單及95年7月份之大宗出貨月報表均已逾保
    存年限1年經家樂福板橋店丟棄滅失一節，有家樂股份有限
    公司98年3月25日98家福法字第20090325號函1件在卷足按（
    見原審卷第33頁至第34頁），姑不論該公司有無違反商業會
    計法規定保存相關會計憑證及帳簿期限之規定，然該等資料
    滅失既非被告行為所致，縱因此無從證明曾皇凱等人有無領
    得上開貨物，此不利亦不應率然歸諸被告。
(四)、又家樂福板橋店95年7月收銀課服勤排班表及該店95年7月31
    日收銀排班表所排定之被告服勤時間分別係上午8時至下午4
    時、上午11時至下午5時30分，而略有不同，有該等排班表
    在卷足參（見偵字第21588號卷第15頁、第16頁），惟本件
    刷卡時間為95年7月31日下午3時45分、下午3時46分，且均
    係在23號收銀機由810號收銀員結帳，有各該發票影本在卷
    可按（見他字第3780號卷第66頁），是上開刷卡時間無論依
    何班表均係在被告服勤之時間內，可徵上開刷卡是在23號收
    銀機由被告負責辦理刷卡結帳無訛，尚難以上開二班表所排
    定被告服勤時間有前揭出入或有其他人員未列入排班表，遽
    謂被告於前揭時地未在編號23之收銀機服勤。至證人曾皇凱
    固於原審審理時復證稱：被告係另外開一台收銀機為其處理
    上開刷卡云云（見原審卷第74頁反面），而證人即案發時擔
    任家樂福板橋店安全課課長之黃贊麟於原審審理時亦證稱：
    「（依據資料，被告在95年7 月31日有排班在23號的收銀台
    ，時間為11點到5點半，依據你的經驗，被告有無可能離開
    原來已經排班的收銀櫃台，而去另外去新的收銀櫃台，而以
    他自己的編號來收銀？）收銀人員只有1個收銀櫃台。收銀
    人員也有辦法可以再開另外1個收銀櫃台」云云（見原審卷
    第76頁反面），然家樂福板橋店收銀人員不可能不在排定之
    收銀機收銀而另開一台收銀機收銀，能否另外開一台收銀機
    收銀不在證人黃贊麟業務範圍內，黃贊麟不懂等情，業據證
    人甲○○於本院審理時證述在卷（見本院卷第58頁反面至第
    59頁），並經家福股份有限公司98年8月4日98家福法字第20
    0908804號函載述甚明，有該函附卷可稽（見原審卷第91頁
    ），而證人黃贊麟亦於原審審理時嗣後證稱：「收銀員沒有
    必要再開另外1個櫃台，收銀中心的幹部也是一樣，因為刷
    卡結帳的動作都是一樣，至於用不同收銀機結帳後，是否結
    帳金額也會歸結到原來使用的櫃台收銀機，我不清楚」等語
    在卷（見原審卷第77頁反面），是被告辯稱伊並未另開一台
    收銀機為曾皇凱處理上開刷卡結帳，即非無據。自無從以被
    告有另開一台收銀機為曾皇凱處理刷卡結帳，推認被告有參
    與上開刷卡換現金犯行。另參以證人曾皇凱於原審審理時所
    述：「去板橋店刷卡換現金，只有1次是被告處理的，其他
    次是別人」、「（『KEN董』有無跟你提到被告的事情？）
    沒有」等語（見原審卷第72頁反面至第73頁），苟被告與曾
    皇凱、「阿KEN」、該成年男子等人間有共犯關係，則曾皇
    凱前往家樂福板橋店刷卡換現金時，可直接找被告即可，並
    無再由該成年男子陪同辦理之必要，況「阿KEN」勢必每次
    均指示曾皇凱找被告，而無僅由被告辦理其中一次之理。益
    徵被告辯稱伊並未參與上開刷卡換現金等語，洵屬非虛。
四、綜上所述，檢察官所提出之證據，僅可證明被告有於起訴書
    所指之時地為曾皇凱辦理上開刷卡結帳，並無從證明被告有
    何與曾皇凱等人共犯前揭詐欺取財、行使業務登載不實文書
    犯行，而臺灣臺北地方法院檢察署96年偵字第24167號起訴
    書亦僅係曾皇凱、盧勁安等人經檢察官提起公訴之證明，亦
    無法遽以認定被告前揭犯行。此外，復查無其他積極證據足
    資證明被告有何被訴犯行，揆諸首揭說明，自應為被告無罪
    之判決。原審對被告予以論罪科刑，容有未當。被告上訴意
    旨否認犯罪，指摘原判決不當，為有理由，應由本院將原判
    決撤銷，並諭知無罪之判決。
據上論斷，應依刑事訴訟法第369條第1項前段、第364條、第301
條第1項，判決如主文。
本案經檢察官何明楨到庭執行職務。
中    華    民    國    99    年    8     月    31    日
                  刑事第二十二庭審判長法  官  郭雅美
                                      法  官  洪于智
                                      法  官  李麗珠
以上正本證明與原本無異。
如不服本判決，應於收受送達後10日內向本院提出上訴書狀，其
未敘述上訴之理由者並得於提起上訴後10日內向本院補提理由書
（均須按他造當事人之人數附繕本）「切勿逕送上級法院」。
                                      書記官  陳禹任
中    華    民    國    99    年    9     月    6     日

司法院資訊處製作；財團法人民間司法改革基金會備份。
